---
date: "2018-09-09T00:00:00Z"
# icon: book
# icon_pack: fas
linktitle: Regressão Múltipla
summary: Learn how to use Wowchemy's docs layout for publishing online courses, software
  documentation, and tutorials.
title: Regressão Múltipla
weight: 9
output: md_document
type: book
---

```{r setup, include=FALSE}
knitr::opts_chunk$set(echo = TRUE)
# wd = "~/../OneDrive/FEA-RP/Disciplinas/REC5004_Econometria-I/Monitoria-FHN/PNADc" # Aspire
# wd = "~/../FEA-RP/Disciplinas/REC5004_Econometria-I/Monitoria-FHN/PNADc" # Nitro
```

### Estimação Analítica
- [ResEcon 703](https://github.com/woerman/ResEcon703) - Week 2 (University of Massachusetts Amherst)

#### 1. Construir matrizes de covariadas {{<math>}}$X${{</math>}} e da variável dependente {{<math>}}$y${{</math>}}
```{r}
## Criando reg_data a partir de variáveis de mtcars + uma coluna de 1's (p/ constante)
reg_data = mtcars %>%
    select(mpg, hp, wt) %>%  # Selecionando as variáveis dependente e independentes
    mutate(constante = 1)  # Criando coluna de constante

## Selecionando variáveis independentes no objeto X e convertendo em matriz (n x k)
X = reg_data %>%
    select(constante, hp, wt) %>%  # Selecionando as covariadas X (incluindo constante)
    as.matrix()  # Transformando em matrix

## Selecionando a variável dependente no objeto y e convertendo em matriz (n x 1)
y = reg_data %>%
    select(mpg) %>%  # Selecionando as covariadas X (incluindo constante)
    as.matrix()  # Transformando em matrix

## Visualização das primeiras linhas de y e X
head(X)
head(y)
```


#### 2. Estimador {{<math>}}$\hat{\beta}${{</math>}}
O estimador de MQO é dado por:
$$ \hat{\beta} = (X'X)^{-1} X' y $$

```{r}
## Estimando os parametros beta
beta_hat = solve(t(X) %*% X) %*% t(X) %*% y # solve() calcula a inversa
beta_hat
```


#### 3. Calcular os valores ajustados {{<math>}}$\hat{y}${{</math>}}
$$ \hat{y} = X\hat{\beta} $$
```{r}
## Calculando os valores ajustados de y
y_hat = X %*% beta_hat
colnames(y_hat) = "mpg_hat"
head(y_hat)
```


#### 4. Calcular os resíduos {{<math>}}$e${{</math>}}
$$ \varepsilon = y - \hat{y} $$
```{r}
## Calculando os residuos
e = y - y_hat
colnames(e) = "e"
head(e)
```


#### 5. Calcular a variância do termo de erro {{<math>}}$\hat{\sigma}^2${{</math>}}
$$ \hat{\sigma}^2 = \frac{e'e}{n-k} $$
```{r}
## Estimando variancia do termo de erro
sigma2 = t(e) %*% e / (nrow(X) - ncol(X))
sigma2
```


#### 6. Calcular a matriz de covariâncias {{<math>}}$\widehat{cov}(\widehat{\beta})${{</math>}}
$$ \widehat{cov}(\hat{\beta}) = \hat{\sigma}^2 (X'X)^{-1} $$
```{r}
## Estimando a matriz de variancia/covariancia das estimativas beta
vcov_hat = c(sigma2) * solve(t(X) %*% X)
vcov_hat
```


#### 7. Calcular erros padrão, estatísticas t, e p-valores
```{r}
## Calculando erros padrao das estimativas beta
std_err = sqrt(diag(vcov_hat)) # Raiz da diagonal da matriz de covariâncias

## Calculando estatisticas t das estimativas beta
t_stat = beta_hat / std_err

## Calculando p-valores das estimativas beta
p_value = 2 * pt(q = -abs(t_stat), df = nrow(X) - ncol(X)) # 2 x acumulada até estatística t negativa

## Organizando os resultados da regressao em uma matriz
results = cbind(beta_hat, std_err, t_stat, p_value)

## Nomeando as colunas da matriz de resultados
colnames(results) = c('Estimate', 'Std. Error', 't stat', 'Pr(>|t|)')
results
```




{{< cta cta_text="👉 Seguir para Otimização Numérica" cta_link="../sec9" >}}
