---
date: "2018-09-09T00:00:00Z"
# icon: book
# icon_pack: fas
linktitle: VI / MQ2E
summary: The IV / 2SLS section of the current web page context discusses Instrumental Variable and Two-Stage Least Squares methods. These are statistical techniques used to estimate causal relationships when there is a concern about endogeneity, or when one or more of the independent variables are correlated with the error term. The section includes references to several academic sources on these topics, including sections from books by Heiss (2020), Cameron and Trivedi (2005), Wooldridge (2010), and Davidson and MacKinnon (1999). The section also includes mathematical notation and equations related to these methods. For example, it presents a multivariate model with K regressors, matrix notation, and the definition of an instrumental variable. The section also includes information on how to estimate an instrumental variable using R code, including an example using the mroz dataset from the wooldridge package. Overall, this section provides a detailed introduction to instrumental variable and two-stage least squares methods, including both theoretical background and practical examples using R code.
title: Variável Instrumental e Mínimos Quadrados em 2 Estágios
weight: 7
output: md_document
type: book
---

```{r setup, include=FALSE}
knitr::opts_chunk$set(echo = TRUE)
# wd = "~/../OneDrive/FEA-RP/Disciplinas/REC5004_Econometria-I/Monitoria-FHN/PNADc" # Aspire
# wd = "~/../FEA-RP/Disciplinas/REC5004_Econometria-I/Monitoria-FHN/PNADc" # Nitro
```

- [Seções 15.1 a 15.5 de Heiss (2020)](http://www.urfie.net/downloads/PDF/URfIE_web.pdf)


## Notações

- Considere o modelo multivariado com {{<math>}}$K${{</math>}} regressores:
{{<math>}}$$ \boldsymbol{y} = \beta_0 + \beta_1 \boldsymbol{x}^*_{1} + ... + \beta_J \boldsymbol{x}^*_{J} + \beta_{J+1} \boldsymbol{x}_{J+1} + ... + \beta_K \boldsymbol{x}_{K} + \boldsymbol{\varepsilon} $${{</math>}}
em que {{<math>}}$\boldsymbol{x}^*_1, ..., \boldsymbol{x}^*_{iJ}${{</math>}} são as {{<math>}}$J${{</math>}} regressores endógenos do modelo, com {{<math>}}$N${{</math>}} observações.


- Matricialmente, podemos escrever (1) como:
{{<math>}}$$ \boldsymbol{y} = \boldsymbol{X} \boldsymbol{\beta} + \boldsymbol{\varepsilon} \tag{2} $${{</math>}}
em que
{{<math>}}$$ \underset{N \times (K+1)}{\boldsymbol{X}} = \begin{bmatrix} 1 & x^*_{11} & \cdots & x^*_{1J} & x_{1,J+1} & \cdots & x_{1K}   \\ 1 & x^*_{21} & \cdots & x^*_{2J} & x_{2,J+1} & \cdots & x_{2K} \\ \vdots & \vdots & \ddots & \vdots & \vdots & \ddots & \vdots \\ 1 & x^*_{N1} & \cdots & x^*_{NJ} & x_{N,J+1} & \cdots & x_{NK} \end{bmatrix}, $${{</math>}}
{{<math>}}$$ \underset{N \times 1}{\boldsymbol{y}} = \left[ \begin{matrix} \boldsymbol{y}_1 \\ \boldsymbol{y}_2 \\ \vdots \\ \boldsymbol{y}_N \end{matrix} \right] \quad \text{ e } \quad  \underset{N \times 1}{\boldsymbol{\varepsilon}} = \left[ \begin{matrix} \boldsymbol{\varepsilon}_1 \\ \boldsymbol{\varepsilon}_2 \\ \vdots \\ \boldsymbol{\varepsilon}_N \end{matrix} \right] $${{</math>}}

- Denote {{<math>}}$\boldsymbol{Z}${{</math>}} a matriz de instrumentos com {{<math>}}$L${{</math>}} variáveis instrumentais, {{<math>}}$\boldsymbol{z}_k${{</math>}}, e {{<math>}}$K-J${{</math>}} variáveis exógenas, {{<math>}}$\boldsymbol{x}_k${{</math>}}:
{{<math>}}$$ \underset{N \times (1+L+K-J)}{\boldsymbol{Z}} = \begin{bmatrix}
1 & z_{11} & \cdots & z_{1L} & x_{1,J+1} & \cdots & x_{1K} \\
1 & z_{21} & \cdots & z_{2L} & x_{2,J+1} & \cdots & x_{2K} \\
\vdots & \vdots & \ddots & \vdots & \vdots & \ddots & \vdots \\
1 & z_{N1} & \cdots & z_{NL} & x_{N,J+1} & \cdots & x_{NK} \end{bmatrix},$${{</math>}}
em que {{<math>}}$J \ge L${{</math>}} e, logo, {{<math>}}$\boldsymbol{Z}${{</math>}} tem pelo menos o mesmo número de colunas da matriz {{<math>}}$\boldsymbol{X}${{</math>}}

- Note que:
  - {{<math>}}$\boldsymbol{z}_1${{</math>}} é o instrumento da variável exógena {{<math>}}$\boldsymbol{x}^*_1${{</math>}}
  - os (melhores) instrumentos de variáveis exógenas são elas mesmas ({{<math>}}$\boldsymbol{x}_2, ..., \boldsymbol{x}_K${{</math>}})
  - **Apenas no caso em que {{<math>}}$J = L${{</math>}} (nº de regressores endógenos = nº de instrumentos)**, a matriz {{<math>}}$\boldsymbol{Z}${{</math>}} tem as mesmas dimensões de {{<math>}}$\boldsymbol{X:}${{</math>}}
  
{{<math>}}$$ \underset{N \times (K+1)}{\boldsymbol{Z}} = \left[ \begin{matrix} 1 & z_{11} & \cdots & z_{1J} & x_{1,J+1} & \cdots & x_{1K}   \\ 1 & z_{21} & \cdots & z_{2J} & x_{2,J+1} & \cdots & x_{2K} \\ \vdots & \vdots & \ddots & \vdots & \vdots & \ddots & \vdots \\ 1 & z_{N1} & \cdots & z_{NJ} & x_{N,J+1} & \cdots & x_{NK} \end{matrix} \right], $${{</math>}}


- E assuma {{<math>}}$\boldsymbol{Z}^*${{</math>}} a submatriz das {{<math>}}$(L+1)${{</math>}} colunas de {{<math>}}$\boldsymbol{Z}${{</math>}}, com a coluna de 1's e os {{<math>}}$L${{</math>}} instrumentos dos regressores endógenos:
{{<math>}}$$ \underset{N \times (L+1)}{\boldsymbol{Z}^*} = \left[ \begin{matrix} 1 & z_{11} & z_{12} & \cdots & z_{1L} \\ 1 & z_{21} & z_{22} & \cdots & z_{2L} \\ \vdots & \vdots & \vdots & \ddots & \vdots \\ 1 & z_{N1} & z_{N2} & \cdots & z_{NL} \end{matrix} \right], $${{</math>}}

- As notações são um pouco diferentes das notas de aula do professor.

</br>

## Estimador VI

- O **estimador de variáveis instrumentais (VI)** é dado por
{{<math>}}$$ \hat{\boldsymbol{\beta}}_{\scriptscriptstyle{VI}} = (\boldsymbol{Z}'\boldsymbol{X})^{-1} \boldsymbol{Z}' \boldsymbol{y} $${{</math>}}

- Observe que o **estimador VI exige que as dimensões de {{<math>}}$\boldsymbol{Z}${{</math>}} sejam as mesmas de {{<math>}}$\boldsymbol{X}${{</math>}}**, caso contrário não é possível inverter {{<math>}}$\boldsymbol{Z'X}${{</math>}} (pois não seria uma matriz quadrada).

- A **matriz de variâncias-covariâncias do estimador** é dada por
{{<math>}}$$ V(\hat{\boldsymbol{\beta}}^{\scriptscriptstyle{VI}})= \left( \boldsymbol{Z}' \boldsymbol{X}\right)^{-1} \boldsymbol{Z}' \boldsymbol{\Sigma} \boldsymbol{Z} \left(\boldsymbol{X}' \boldsymbol{Z} \right)^{-1} $${{</math>}}

- Assumindo homocedasticidade, {{<math>}}$\boldsymbol{\Sigma} = \sigma^2 \boldsymbol{I}${{</math>}}, podemos simplificar a expressão:
{{<math>}}\begin{align} V(\hat{\boldsymbol{\beta}}^{\scriptscriptstyle{VI}}) &= \left( \boldsymbol{Z}' \boldsymbol{X}\right)^{-1} \boldsymbol{Z}' (\sigma^2 \boldsymbol{I}) \boldsymbol{Z} \left(\boldsymbol{X}' \boldsymbol{Z} \right)^{-1} \\
&= \sigma^2 {\color{red}\left( \boldsymbol{Z}' \boldsymbol{X}\right)^{-1}} {\color{green}\boldsymbol{Z}' \boldsymbol{Z}} {\color{blue}\left(\boldsymbol{X}' \boldsymbol{Z} \right)^{-1}} \\
&\overset{*}{=} \sigma^2 \left( {\color{blue}\boldsymbol{X}' \boldsymbol{Z}} {\color{green}(\boldsymbol{Z}' \boldsymbol{Z})^{-1}} {\color{red}\boldsymbol{Z}' \boldsymbol{X}} \right)^{-1} \\
&= \sigma^2 \left( \boldsymbol{X}' \boldsymbol{P_{\scriptscriptstyle{Z}}} \boldsymbol{X} \right)^{-1}  \end{align}{{</math>}}
em que {{<math>}}$\boldsymbol{P_{\scriptscriptstyle{Z}}}${{</math>}} é a matriz de projeção ortogonal em {{<math>}}$\boldsymbol{Z}${{</math>}}. (*) Como cada dupla de matrizes tem dimensão K x K, então podemos inverter toda expressão "da direita para esquerda", iniciando pela inversa de  {{<math>}}$\left(\boldsymbol{Z}' \boldsymbol{X} \right)^{-1}${{</math>}}, inversa de {{<math>}}$\boldsymbol{Z}' \boldsymbol{Z}${{</math>}}, e inversa de {{<math>}}$\left(\boldsymbol{X}' \boldsymbol{Z} \right)^{-1}${{</math>}}

- A **variância do termo de erro** pode ser estimada usando:
{{<math>}}$$ \hat{\sigma}^2 = \frac{\hat{\boldsymbol{\varepsilon}}'\hat{\boldsymbol{\varepsilon}}}{N-K-1} $${{</math>}}


</br>

#### Exemplo 15.1: Retorno da Educação para Mulheres (Wooldridge, 2019)

- Vamos usar a base de dados `mroz` do pacote `wooldridge` para estimar o seguinte modelo

{{<math>}}$$ \log(\text{wage}) = \beta_0 + \beta_1 \text{educ}^* + \beta_2 \text{exper} + \beta_3 \text{exper}^2 + \varepsilon $${{</math>}}

- Apenas para comparação, vamos estimar por MQO:
```{r}
data(mroz, package="wooldridge") # carregando base de dados
mroz = mroz[!is.na(mroz$wage),] # retirando valores ausentes de salário

reg.ols = lm(lwage ~ educ + exper + expersq, mroz) # regressão MQO
round( summary(reg.ols)$coef, 3 )
```


### Estimação via `ivreg()`

- [CRAN - Package ivreg](https://cran.r-project.org/web/packages/ivreg/vignettes/ivreg.html)
- Para fazer regressão com variável instrumental, vamos usar a função `ivreg()` do pacote `ivreg` (também presente no pacote `AER`, do mesmo autor).
- É necessário incluir a variável instrumental de _educ_ (que neste caso é a educação do pai - _fatheduc_) e dos demais instrumentos das variáveis exógenas (elas mesmas), após informar o modelo, incluindo um `|`:

```{r warning=FALSE}
library(ivreg) # carregando pacote com ivreg
reg.iv = ivreg(lwage ~ educ + exper + expersq | 
                 fatheduc + exper + expersq, data=mroz) # regressão VI
# Comparativo
stargazer::stargazer(reg.ols, reg.iv, type="text", digits=4)
```


### Estimação analítica

**a)** Criando vetores/matrizes e definindo _N_ e _K_
```{r}
# Criando o vetor y
y = as.matrix(mroz[,"lwage"]) # transformando coluna de data frame em matriz

# Criando a matriz de covariadas X com primeira coluna de 1's
X = as.matrix( cbind(1, mroz[,c("educ","exper","expersq")]) )

# Criando a matriz de instrumentos Z com primeira coluna de 1's
Z = as.matrix( cbind(1, mroz[,c("fatheduc","exper","expersq")]) )

# Pegando valores N e K
N = nrow(X)
K = ncol(X) - 1
```


**b)** Estimativas VI {{<math>}}$\hat{\boldsymbol{\beta}}_{\scriptscriptstyle{VI}}${{</math>}}

{{<math>}}$$ \hat{\boldsymbol{\beta}}_{\scriptscriptstyle{VI}} = (\boldsymbol{Z}' \boldsymbol{X})^{-1} \boldsymbol{Z}' \boldsymbol{y} $${{</math>}}

```{r}
bhat = solve( t(Z) %*% X ) %*% t(Z) %*% y
bhat
``` 

**c)** Valores ajustados {{<math>}}$\hat{\boldsymbol{y}}${{</math>}}
```{r}
yhat = X %*% bhat
head(yhat)
``` 


**d)** Resíduos {{<math>}}$\hat{\boldsymbol{\varepsilon}}${{</math>}}
```{r}
ehat = y - yhat
head(ehat)
``` 

**e)** Estimativa da variância do erro {{<math>}}$\hat{\sigma}^2${{</math>}}
{{<math>}}$$\hat{\sigma}^2_{\scriptscriptstyle{VI}} =  \frac{\hat{\boldsymbol{\varepsilon}}' \hat{\boldsymbol{\varepsilon}}}{N - K - 1} $${{</math>}}

```{r}
sig2hat = as.numeric( t(ehat) %*% ehat / (N-K-1) )
sig2hat
```

**f)** Matriz de Variâncias-Covariâncias do Estimador

{{<math>}}$$ \widehat{\text{Var}}(\hat{\boldsymbol{\beta}}_{\scriptscriptstyle{VI}}) = \hat{\sigma}^2 (\boldsymbol{X}' \boldsymbol{P_{\scriptscriptstyle{Z}}} \boldsymbol{X})^{-1} $${{</math>}}

```{r}
Pz = Z %*% solve( t(Z) %*% Z ) %*% t(Z)
Vbhat = sig2hat * solve( t(X) %*% Pz %*% X )
Vbhat
```


**g)** Erros-padrão do estimador {{<math>}}$\text{se}(\hat{\boldsymbol{\beta}}_{\scriptscriptstyle{VI}})${{</math>}}

É a raiz quadrada da diagonal principal da Matriz de Variâncias-Covariâncias do Estimador
```{r}
se = sqrt( diag(Vbhat) )
se
```

**h)** Estatística _t_

{{<math>}}$$ t_{\hat{\beta}_k} = \frac{\hat{\beta}_k}{\text{se}(\hat{\beta}_k)} 
$$ {{</math>}}

```{r}
t = bhat / se
t
```

**i)** P-valor

{{<math>}}$$ p_{\hat{\beta}_k} = 2.\Phi_{t_{(N-K-1)}}(-|t_{\hat{\beta}_k}|), $${{</math>}}

```{r}
p = 2 * pt(-abs(t), N-K-1)
p
```

**j)** Tabela-resumo
```{r}
round(data.frame(bhat, se, t, p), 4) # resultado VI
summary(reg.iv)$coef # resultado VI via ivreg()
```


</br>

### Ajuste para sobreidentificação

- Como exemplo, considere um caso com {{<math>}}$L = 2${{</math>}} instrumentos para {{<math>}}$J = 1${{</math>}} regressor endógeno {{<math>}}$\boldsymbol{x}_1^*${{</math>}}
- Note que {{<math>}}$L > J,${{</math>}} então temos um modelo sobreidentificado.

- Para fazer a estimação VI, podemos **criar um novo instrumento**, {{<math>}}$\boldsymbol{z}_1^*${{</math>}}, que é uma combinação linear dos outros dois a partir do seguinte modelo:
{{<math>}}\begin{align} \boldsymbol{x}_1^* &= \gamma_0 + \gamma_1 \boldsymbol{z}_1 + \gamma_2 \boldsymbol{z}_2 + \boldsymbol{u} \\
&= \boldsymbol{Z}^*\boldsymbol{\gamma} + \boldsymbol{u} \end{align}{{</math>}}
em que
{{<math>}}$$ \boldsymbol{\gamma} = \begin{bmatrix} \gamma_0 \\ \gamma_1 \\ \gamma_2 \end{bmatrix}, \quad \boldsymbol{x}_{1}^* = \begin{bmatrix} x_{11}^* \\ x_{21}^* \\ \vdots \\ x_{N1}^* \end{bmatrix} \quad \text{ e } \quad \boldsymbol{Z}^* = \begin{bmatrix} 1 & z_{11} & z_{12} \\ 1 & z_{21} & z_{22} \\ \vdots & \vdots & \vdots \\ 1 & z_{N1} & z_{N2} \end{bmatrix} $${{</math>}}

- Precisamos estimar:
{{<math>}}$$ \hat{\boldsymbol{\gamma}} = (\boldsymbol{Z}^{*\prime} \boldsymbol{Z}^{*})^{-1} \boldsymbol{Z}^{*\prime} \boldsymbol{x}_1^*  $$ {{</math>}}

- E podemos usar o valor ajustado deste modelo, {{<math>}}$\hat{\boldsymbol{x}}_1^*${{</math>}}, como instrumento de {{<math>}}$\boldsymbol{x}_1^*${{</math>}} dentro de {{<math>}}$\boldsymbol{Z}${{</math>}}:
{{<math>}}$$ \boldsymbol{z}^*_1 \equiv \hat{\boldsymbol{x}}_1^* = \boldsymbol{Z}^*\hat{\boldsymbol{\gamma}}$$ {{</math>}}

- Então, a matriz de instrumentos, de mesmas dimensões de {{<math>}}$\boldsymbol{X}${{</math>}} fica:

{{<math>}}$$ \underset{N \times (K+1)}{\boldsymbol{Z}} = \left[ \begin{matrix} 1 & \hat{x}^*_{11} & x_{12} & \cdots & x_{1K}   \\ 1 & \hat{x}^*_{21} & x_{22} & \cdots & x_{2K} \\ \vdots & \vdots & \vdots & \ddots & \vdots \\ 1 & \hat{x}^*_{N1} & x_{N2} & \cdots & x_{NK} \end{matrix} \right], $${{</math>}}




#### Estimação analítica

- Aqui vamos criar "na mão" uma nova variável instrumental a partir das duas existentes
- A partir do exemplo 15.1 do Wooldridge, vamos adicionar outra variável instrumental (_motheduc_), além _fatheduc_, para o regressor endógeno _educ_.
- Lembre-se que queremos estimar o seguinte modelo:
{{<math>}}$$ \log(\text{wage}) = \beta_0 + \beta_1 \text{educ}^* + \beta_2 \text{exper} + \beta_3 \text{exper}^2 + \varepsilon $${{</math>}}

**a1)** Criando vetores/matrizes e definindo _N_ e _K_
```{r}
# Criando o vetor y
y = as.matrix(mroz[,"lwage"]) # transformando coluna de data frame em matriz

# Criando a matriz de covariadas X com primeira coluna de 1's
X = as.matrix( cbind(1, mroz[,c("educ","exper","expersq")]) )

# Criando vetor com variável x1* endógena
x1star = as.matrix(mroz[,"educ"])

# Criando a matriz dos instrumentos APENAS do regressor endógeno x1*
Zstar = as.matrix(cbind(1, mroz[,c("fatheduc","motheduc")]))

# Pegando valores N e K
N = nrow(X)
K = ncol(X) - 1
```

**a2)** Estimando {{<math>}}$\hat{\boldsymbol{\gamma}}${{</math>}}, obtendo {{<math>}}$\boldsymbol{z}_{1} = \hat{\boldsymbol{x}}^*_1${{</math>}} e construindo {{<math>}}$ \boldsymbol{Z} $ {{</math>}}

{{<math>}}$$ \hat{\boldsymbol{\gamma}} = (\boldsymbol{Z}^{*\prime} \boldsymbol{Z}^{*})^{-1} \boldsymbol{Z}^{*\prime} \boldsymbol{x}_1^* \quad \text{ e } \quad \hat{\boldsymbol{x}}^*_1 = \boldsymbol{Z}^* \hat{\boldsymbol{\gamma}} $$ {{</math>}}

```{r}
# Estimando ghat e x1hat
ghat = solve( t(Zstar) %*% Zstar ) %*% t(Zstar) %*% x1star
x1hat = Zstar %*% ghat

# Construindo matriz de instrumentos Z
Z = as.matrix( cbind(1, x1hat, mroz[,c("exper","expersq")]) )
head(Z)
```

**b -- j)** Passos são os mesmos dos aplicados anteriormente:
```{r}
# Estimação, valores preditos e resíduos
bhat = solve( t(Z) %*% X ) %*% t(Z) %*% y
yhat = X %*% bhat
ehat = y - yhat

# Matriz de variâncias-covariâncias
sig2hat = as.numeric( t(ehat) %*% ehat / (N-K-1) )
Pz = Z %*% solve( t(Z) %*% Z ) %*% t(Z)
Vbhat = sig2hat * solve( t(X) %*% Pz %*% X )

# Erro padrão, estatística t e p-valor
se = sqrt( diag(Vbhat) )
t = bhat / se
p = 2 * pt(-abs(t), N-K-1)

# Tabela-resumo
reg.iv2 = data.frame(bhat, se, t, p) # resultado VI sobreidentificado
round(reg.iv2, 4)
```


</br>

## Estimador MQ2E

- Como o estimador VI exige que o número de instrumentos seja igual ao número de regressores, não é utilizado para modelos sobreidentificados (a não ser que faça o ajuste mostrado acima).
- Quando {{<math>}}$L>J${{</math>}}, é comum o uso do Mínimos Quadrados em 2 Estágios (MQ2E/2SLS), também conhecido como estimador VI generalizado (GIVE).

- O **estimador de mínimos quadrados em 2 estágios (MQ2E)** é dado por
{{<math>}}$$ \hat{\boldsymbol{\beta}}_{\scriptscriptstyle{MQ2E}} = (\boldsymbol{X}' \boldsymbol{P_{\scriptscriptstyle{Z}}} \boldsymbol{X})^{-1} \boldsymbol{X}' \boldsymbol{P_{\scriptscriptstyle{Z}}} \boldsymbol{y} $${{</math>}}
em que {{<math>}}$\boldsymbol{P_{\scriptscriptstyle{Z}}}${{</math>}} é a matriz de projeção ortogonal em {{<math>}}$\boldsymbol{Z}${{</math>}}.
- Observe também que o estimador MQ2E é o caso geral do VI, quando o modelo é exatamente identificado {{<math>}}($\boldsymbol{Z}${{</math>}} e {{<math>}}$\boldsymbol{X}${{</math>}} têm mesma dimensão):
{{<math>}}\begin{align} \hat{\boldsymbol{\beta}}_{\scriptscriptstyle{MQ2E}} &= (\boldsymbol{X}' \boldsymbol{P_{\scriptscriptstyle{Z}}} \boldsymbol{X})^{-1} \boldsymbol{X}' \boldsymbol{P_{\scriptscriptstyle{Z}}} \boldsymbol{y} \\
&= ({\color{blue}\boldsymbol{X}' \boldsymbol{Z}} {\color{green}(\boldsymbol{Z}' \boldsymbol{Z})^{-1}} {\color{red}\boldsymbol{Z}' \boldsymbol{X}})^{-1} \boldsymbol{X}' \boldsymbol{Z} (\boldsymbol{Z}' \boldsymbol{Z})^{-1} \boldsymbol{Z}' \boldsymbol{y} \\
&= {\color{red}(\boldsymbol{Z}' \boldsymbol{X})^{-1}} {\color{green}\boldsymbol{Z}' \boldsymbol{Z}} \underbrace{{\color{blue}(\boldsymbol{X}' \boldsymbol{Z})^{-1}} \boldsymbol{X}' \boldsymbol{Z}}_{\boldsymbol{I}} (\boldsymbol{Z}' \boldsymbol{Z})^{-1} \boldsymbol{Z}' \boldsymbol{y} \\
&= (\boldsymbol{Z}' \boldsymbol{X})^{-1}  \underbrace{\boldsymbol{Z}' \boldsymbol{Z} (\boldsymbol{Z}' \boldsymbol{Z})^{-1}}_{\boldsymbol{I}}  \boldsymbol{Z}' \boldsymbol{y} \\
&= (\boldsymbol{Z}' \boldsymbol{X})^{-1} \boldsymbol{Z}' \boldsymbol{y} = \hat{\boldsymbol{\beta}}_{\scriptscriptstyle{IV}} \end{align}{{</math>}}

- A **matriz de variâncias-covariâncias do estimador** é dada por
{{<math>}}\begin{align} V(\hat{\boldsymbol{\beta}}^{\scriptscriptstyle{MQ2E}}) &= \left( \boldsymbol{X}' \boldsymbol{Z}\right)^{-1} \boldsymbol{Z}' \boldsymbol{S} \boldsymbol{Z} \left(\boldsymbol{Z}' \boldsymbol{X} \right)^{-1} \\
&\overset{*}{=} \sigma^2 \left( \boldsymbol{X}' \boldsymbol{P_{\scriptscriptstyle{Z}}} \boldsymbol{X} \right)^{-1} \end{align}{{</math>}}
em que {{<math>}}$\boldsymbol{S} = N^{-1} \sum_i {\hat{\varepsilon}^2_i \boldsymbol{z}_i \boldsymbol{z}'_i}${{</math>}}. (*) Sob homocedasticidade.

- A **variância do termo de erro** pode ser estimada usando:
{{<math>}}$$ \hat{\sigma}^2 = \frac{\hat{\boldsymbol{\varepsilon}}'\hat{\boldsymbol{\varepsilon}}}{N-K-1} $${{</math>}}


</br>

- Note que, definindo {{<math>}}$\hat{\boldsymbol{X}} \equiv \boldsymbol{P_{\scriptscriptstyle{Z}}} \boldsymbol{X}${{</math>}} e {{<math>}}$\tilde{\boldsymbol{y}} \equiv \boldsymbol{P_{\scriptscriptstyle{Z}}} \boldsymbol{y}${{</math>}} (não é {{<math>}}$\hat{\boldsymbol{y}}${{</math>}} para não confundir com valor predito), o estimador de MQ2E pode ser reescrito como
{{<math>}}\begin{align} \hat{\boldsymbol{\beta}}_{\scriptscriptstyle{MQ2E}} &= (\boldsymbol{X}' \boldsymbol{P_{\scriptscriptstyle{Z}}} \boldsymbol{X})^{-1} \boldsymbol{X}' \boldsymbol{P_{\scriptscriptstyle{Z}}} \boldsymbol{y} \\
&= (\boldsymbol{X}' \boldsymbol{P_{\scriptscriptstyle{Z}}} \boldsymbol{P_{\scriptscriptstyle{Z}}} \boldsymbol{X})^{-1} \boldsymbol{X}' \boldsymbol{P_{\scriptscriptstyle{Z}}} \boldsymbol{P_{\scriptscriptstyle{Z}}} \boldsymbol{y} \\
&= (\boldsymbol{X}' \boldsymbol{P_{\scriptscriptstyle{Z}}}' \boldsymbol{P_{\scriptscriptstyle{Z}}} \boldsymbol{X})^{-1} \boldsymbol{X}' \boldsymbol{P_{\scriptscriptstyle{Z}}}' \boldsymbol{P_{\scriptscriptstyle{Z}}} \boldsymbol{y} \\
&= ([\boldsymbol{P_{\scriptscriptstyle{Z}}} \boldsymbol{X}]' \boldsymbol{P_{\scriptscriptstyle{Z}}} \boldsymbol{X})^{-1} [\boldsymbol{P_{\scriptscriptstyle{Z}}} \boldsymbol{X}]' \boldsymbol{P_{\scriptscriptstyle{Z}}} \boldsymbol{y} \\
&\equiv (\hat{\boldsymbol{X}}' \hat{\boldsymbol{X}})^{-1} \hat{\boldsymbol{X}}' \tilde{\boldsymbol{y}}
\end{align}{{</math>}}
pois {{<math>}}$\boldsymbol{P_{\scriptscriptstyle{Z}}}${{</math>}} é idempotente {{<math>}}$(\boldsymbol{P_{\scriptscriptstyle{Z}}}.\boldsymbol{P_{\scriptscriptstyle{Z}}}=\boldsymbol{P_{\scriptscriptstyle{Z}}})${{</math>}} e simétrico {{<math>}}$(\boldsymbol{P_{\scriptscriptstyle{Z}}}=\boldsymbol{P_{\scriptscriptstyle{Z}}}')${{</math>}}

- Com a transformação das variáveis, podemos resolver o estimador por MQO e, por isso, o nome do estimador faz alusão a dois MQO's.
- O 1º MQO ocorre quando pré-multiplicamos por {{<math>}}$\boldsymbol{P_{\scriptscriptstyle{Z}}}${{</math>}}, pois esta matriz projeta {{<math>}}$\boldsymbol{X}${{</math>}} no espaço de {{<math>}}$\boldsymbol{Z}${{</math>}}:
{{<math>}}\begin{align} \boldsymbol{P_{\scriptscriptstyle{Z}}} \boldsymbol{X} &= \boldsymbol{P_{\scriptscriptstyle{Z}}} \begin{bmatrix} 1 & x^*_{11} & \cdots & x^*_{1J} & x_{1,J+1} & \cdots & x_{1K}   \\ 1 & x^*_{21} & \cdots & x^*_{2J} & x_{2,J+1} & \cdots & x_{2K} \\ \vdots & \vdots & \ddots & \vdots & \vdots & \ddots & \vdots \\ 1 & x^*_{N1} & \cdots & x^*_{NJ} & x_{N,J+1} & \cdots & x_{NK} \end{bmatrix} \\
&= \ \quad \begin{bmatrix} 1 & \hat{x}^*_{11} & \cdots & \hat{x}^*_{1J} & x_{1,J+1} & \cdots & x_{1K}   \\ 1 & \hat{x}^*_{21} & \cdots & \hat{x}^*_{2J} & x_{2,J+1} & \cdots & x_{2K} \\ \vdots & \vdots & \ddots & \vdots & \vdots & \ddots & \vdots \\ 1 & \hat{x}^*_{N1} & \cdots & \hat{x}^*_{NJ} & x_{N,J+1} & \cdots & x_{NK} \end{bmatrix} \equiv \hat{\boldsymbol{X}} \end{align}{{</math>}}
em que cada variável de {{<math>}}$\boldsymbol{X}${{</math>}} foi regredida por todos instrumentos (e variáveis exógenas) em {{<math>}}$\boldsymbol{Z}${{</math>}}:
{{<math>}}$$\hat{\boldsymbol{x}}^*_{k} = \hat{\gamma}_{k0} + \hat{\gamma}_{k1} \boldsymbol{z}^*_1 + \cdots + \hat{\gamma}_{kL} \boldsymbol{z}^*_L + \hat{\gamma}_{k,J+1} \boldsymbol{x}_{J+1} + \cdots + \hat{\gamma}_{kK} \boldsymbol{x}_{K}  ,$${{</math>}}
para {{<math>}}$k = 1, ..., J ${{</math>}}, e
{{<math>}}\begin{align} \hat{\boldsymbol{x}}_{k} &= \hat{\gamma}_{k0} + \hat{\gamma}_{k1} \boldsymbol{z}^*_1 + \cdots + \hat{\gamma}_{kL} \boldsymbol{z}_L + \hat{\gamma}_{k,J+1} \boldsymbol{x}_{J+1} + \cdots + \hat{\gamma}_{kK} \boldsymbol{x}_{K} \\
&= 0 + \cdots + 0 + \hat{\gamma}_{kk} \boldsymbol{x}_k + 0 + \cdots + 0 \\
&= 0 + \cdots + 0 + 1 \boldsymbol{x}_k + 0 + \cdots + 0\ \ =\ \ \boldsymbol{x}_{k},
\end{align}{{</math>}}
para {{<math>}}$k = J+1, ..., K${{</math>}}.
- Naturalmente, as variáveis exógenas não são modificadas por {{<math>}}$\boldsymbol{P_{\scriptscriptstyle{Z}}}${{</math>}}, pois estão presentes em ambos espaços de {{<math>}}$\boldsymbol{X}${{</math>}} e de {{<math>}}$\boldsymbol{Z}${{</math>}}.



### Estimação via `ivreg()`
- Só é necessário incluir o novo instrumento após o `|` na fórmula do `ivreg()`
```{r warning=FALSE}
library(ivreg) # carregando pacote com ivreg
reg.2sls = ivreg(lwage ~ educ + exper + expersq | 
                 fatheduc + motheduc + exper + expersq, data=mroz) # regressão 2SLS
# Comparativo
round(summary(reg.2sls)$coef, 4) # 2SLS por ivreg()
round(reg.iv2, 4) # resultado IV sobreidentificado
```


### Estimação via `lm()`
- 1º MQO: `educ ~ fatheduc + motheduc + exper + expersq`
- Obter os valores ajustados `educ_hat`
- 2º MQO: `lwage ~ educ_hat + exper + expersq`
```{r warning=FALSE}
# 1o passo: educ em função dos instrumentos
reg.1st = lm(educ ~ fatheduc + motheduc + exper + expersq, data=mroz)
educ_hat = fitted(reg.1st)

# 2o passo: lwage em função de educ_hat e demais variáveis exógenas
reg.2nd = lm(lwage ~ educ_hat + exper + expersq, data=mroz)

# Comparativo
stargazer::stargazer(reg.2sls, reg.2nd, type="text", digits=4)
```


### Estimação analítica 1

**a)** Criando vetores/matrizes e definindo _N_ e _K_
```{r}
# Criando o vetor y
y = as.matrix(mroz[,"lwage"]) # transformando coluna de data frame em matriz

# Criando a matriz de covariadas X com primeira coluna de 1's
X = as.matrix( cbind(1, mroz[,c("educ","exper","expersq")]) )

# Criando a matriz "sobreidentificada" de instrumentos Z e de projeção Pz
Z = as.matrix( cbind(1, mroz[,c("fatheduc","motheduc","exper","expersq")]) )
Pz = Z %*% solve( t(Z) %*% Z ) %*% t(Z)

# Pegando valores N e K
N = nrow(X)
K = ncol(X) - 1
```


**b)** Estimativas MQ2E {{<math>}}$\hat{\boldsymbol{\beta}}_{\scriptscriptstyle{MQ2E}}${{</math>}}

{{<math>}}$$ \hat{\boldsymbol{\beta}}_{\scriptscriptstyle{MQ2E}} = (\boldsymbol{X}' \boldsymbol{P_{\scriptscriptstyle{Z}}} \boldsymbol{X})^{-1} \boldsymbol{X}' \boldsymbol{P_{\scriptscriptstyle{Z}}} \boldsymbol{y} $${{</math>}}

```{r}
bhat = solve( t(X) %*% Pz %*% X ) %*% t(X) %*% Pz %*% y
bhat
``` 


**c)** Valores ajustados {{<math>}}$\hat{\boldsymbol{y}}${{</math>}}
```{r}
yhat = X %*% bhat
head(yhat)
``` 


**d)** Resíduos {{<math>}}$\hat{\boldsymbol{\varepsilon}}${{</math>}}
```{r}
ehat = y - yhat
head(ehat)
``` 

**e)** Estimativa da variância do erro {{<math>}}$\hat{\sigma}^2_{\scriptscriptstyle{MQ2E}}${{</math>}}
{{<math>}}$$\hat{\sigma}^2 = \frac{\hat{\boldsymbol{\varepsilon}}' \hat{\boldsymbol{\varepsilon}}}{N - K - 1} $${{</math>}}

```{r}
sig2hat = as.numeric( t(ehat) %*% ehat / (N-K-1) )
sig2hat
```

**f)** Matriz de Variâncias-Covariâncias do Estimador

{{<math>}}$$ \widehat{\text{Var}}(\hat{\boldsymbol{\beta}}_{\scriptscriptstyle{VI}}) = \hat{\sigma}^2 (\boldsymbol{X}' \boldsymbol{P_{\scriptscriptstyle{Z}}} \boldsymbol{X})^{-1} $${{</math>}}
```{r}
Vbhat = sig2hat * solve( t(X) %*% Pz %*% X )
Vbhat
```


**g)** Erros-padrão, estatísticas t, p-valores e tabela-resumo
```{r}
se = sqrt( diag(Vbhat) )
t = bhat / se
p = 2 * pt(-abs(t), N-K-1)

# Tabela-resumo
round(data.frame(bhat, se, t, p), 4) # resultado 2SLS analítico
round(summary(reg.2sls)$coef, 4) # resultado 2SLS via ivreg()
```


### Estimação analítica 2

- Também podemos fazer a estimação MQ2E por meio de MQO nas variáveis transformadas


**a)** Criando vetores/matrizes e definindo _N_ e _K_
```{r}
# Criando o vetor y
y = as.matrix(mroz[,"lwage"]) # transformando coluna de data frame em matriz

# Criando a matriz de covariadas X com primeira coluna de 1's
X = as.matrix( cbind(1, mroz[,c("educ","exper","expersq")]) )

# Criando a matriz "sobreidentificada" de instrumentos Z e de projeção Pz
Z = as.matrix( cbind(1, mroz[,c("fatheduc","motheduc","exper","expersq")]) )
Pz = Z %*% solve( t(Z) %*% Z ) %*% t(Z)

# Pegando valores N e K
N = nrow(X)
K = ncol(X) - 1
```


**b1)** Obtendo {{<math>}}$\hat{\boldsymbol{X}} \equiv \boldsymbol{P_{\scriptscriptstyle{Z}}} \boldsymbol{X}${{</math>}} e {{<math>}}$\tilde{\boldsymbol{y}} \equiv \boldsymbol{P_{\scriptscriptstyle{Z}}} \boldsymbol{y}${{</math>}}

```{r}
ytil = Pz %*% y
Xhat = Pz %*% X
head(cbind(X, Xhat))
```

- Note que, mesmo pré-multiplicando {{<math>}}$\boldsymbol{X}${{</math>}} por {{<math>}}$\boldsymbol{P_{\scriptscriptstyle{Z^*}}}${{</math>}}, **as variáveis exógenas permaneceram com os mesmos valores**, já que _exper_ e _expersq_ estão presentes em ambas matrizes {{<math>}}$\boldsymbol{X}${{</math>}} e {{<math>}}$\boldsymbol{Z}${{</math>}}.
- Embora o instrumento {{<math>}}$\boldsymbol{x}^*_1${{</math>}} em 


**b2)** Estimativas MQ2E {{<math>}}$\hat{\boldsymbol{\beta}}_{\scriptscriptstyle{MQ2E}}${{</math>}}

{{<math>}}$$ \hat{\boldsymbol{\beta}}_{\scriptscriptstyle{MQ2E}} = (\hat{\boldsymbol{X}}' \hat{\boldsymbol{X}})^{-1} \hat{\boldsymbol{X}}' \tilde{\boldsymbol{y}} $${{</math>}}

```{r}
bhat = solve( t(Xhat) %*% Xhat ) %*% t(Xhat) %*% ytil
bhat
``` 


**c -- g)** Passos são os mesmos dos aplicados anteriormente:
```{r}
yhat = X %*% bhat
ehat = y - yhat
sig2hat = as.numeric( t(ehat) %*% ehat / (N-K-1) )
Vbhat = sig2hat * solve( t(X) %*% X )

se = sqrt( diag(Vbhat) )
t = bhat / se
p = 2 * pt(-abs(t), N-K-1)

# Tabela-resumo
round(data.frame(bhat, se, t, p), 4) # resultado 2SLS analítico
round(summary(reg.2sls)$coef, 4) # resultado 2SLS via ivreg()
```


<!-- ### Equações Simultâneas -->

<!-- - Modelos de Equações Simultâneas (MES/SEM) -->





</br>

## Testes de diagnóstico

- Para os testes, considere o modelo multivariado com {{<math>}}$J=1${{</math>}} regressor endógeno:
{{<math>}}$$ \boldsymbol{y} = \beta_0 + \beta_1 \boldsymbol{x}^*_{1} + \beta_{2} \boldsymbol{x}_{2} + ... + \beta_K \boldsymbol{x}_{K} + \boldsymbol{\varepsilon} $${{</math>}}
em que {{<math>}}$\boldsymbol{x}^*_1${{</math>}} é o regressor endógeno do modelo, com {{<math>}}$K${{</math>}} regressores.
- Para estimar por MQ2E, fazemos o primeiro estágio do regressor endógeno em relação aos seus {{<math>}}$L${{</math>}} instrumentos e as demais variáveis exógenas:
{{<math>}}$$ \boldsymbol{x}^*_{1} = \gamma_0 + \gamma^*_1 \boldsymbol{z}_{1} + \gamma^*_2 \boldsymbol{z}_{2} + ... + \gamma^*_L \boldsymbol{z}_{L} + \gamma_{2} \boldsymbol{x}_{2} + ... + \gamma_K \boldsymbol{x}_{K} + \boldsymbol{u} $${{</math>}}

Usando o próprio `summary()` em um objeto gerado por `ivreg()`, já são mostrados três testes de diagnóstico: 
```{r}
data(mroz, package="wooldridge") # carregando base de dados
mroz = mroz[!is.na(mroz$wage),] # retirando valores ausentes de salário

# Regressão e Resumo detalhado do resultado
reg.2sls = ivreg(lwage ~ educ + exper + expersq | 
                 fatheduc + motheduc + exper + expersq, data=mroz) # regressão 2SLS
summary(reg.2sls)
```

- Vamos ver os testes de maneira mais detalhada abaixo.


</br>

### Teste de Endogeneidade

#### (a) Teste de Hausman

- Para verificar a presença de endogeneidade podemos usar o **Teste de Hausman** (também conhecido como Durbin-Wu-Hausman)
- Este é um teste mais geral, que **compara** dois vetores de estimativas para verificar se são estatisticamente iguais.
- Para isto, é utilizado um vetor de constrastes (vetor de diferença entre vetores de estimativas)

A ideia do Teste de Hausman é a seguinte:
- Escolhemos dois métodos/modelos de estimação, cuja **diferença seja a robustez uma "situação"**
- Os dois estimadores são **ambos consistentes na ausência da "situação"**
  - O estimador "menos robusto" é mais eficiente quando a "situação" está ausente
  - Já o estimador "mais robusto" é **não-viesado na presença da "situação"**
- Se a diferença entre as estimativas for estatisticamente
  - _significante_, isto deve-se ao fato da presença da "situação", que torna o estimador "menos robusto" viesado/inconsistente e, portanto, diferente do estimador "mais robusto";
  - _não-significante_, então a "situação" não está presente e, logo, o estimador mais eficiente (e "menos robusto") é mais adequado
  

</br>  

No caso de variáveis instrumentais:
- Escolhemos os estimadores de MQO e de MQ2E/VI, em que a "situação" é a endogeneidade.
- Caso a **endogeneidade esteja presente**, estimador MQ2E/VI será não-viesado/consistente e, portanto, tendem estimativas tendem a ser diferentes de MQO (viesado)
- Caso a **endogeneidade esteja ausente, ambos estimadores são consistentes** (tendem ao verdadeiro {{<math>}}$\boldsymbol{\beta}${{</math>}}), mas o estimador de **MQO será o mais eficiente**
{{<math>}}$$ \hat{\boldsymbol{\beta}}^{\scriptscriptstyle{MQO}}\ \overset{\scriptscriptstyle{A}}{\sim}\ N\left[\beta,\ \sigma^2(\boldsymbol{X}'  \boldsymbol{X})^{-1}\right] \quad \text{ e } \quad \hat{\boldsymbol{\beta}}^{\scriptscriptstyle{MQ2E}}\ \overset{\scriptscriptstyle{A}}{\sim}\ N\left[\beta,\ \sigma^2(\boldsymbol{X}' \boldsymbol{P_{\scriptscriptstyle{Z}}} \boldsymbol{X})^{-1} \right]$${{</math>}}
e, portanto, podemos testar
{{<math>}}$$ \hat{\boldsymbol{\beta}}^{\scriptscriptstyle{MQ2E}} - \hat{\boldsymbol{\beta}}^{\scriptscriptstyle{MQO}}\ \overset{\scriptscriptstyle{A}}{\sim}\ N\left[0,\ V(\hat{\boldsymbol{\beta}}^{\scriptscriptstyle{MQ2E}}) - V(\hat{\boldsymbol{\beta}}^{\scriptscriptstyle{MQO}}) \right] $${{</math>}}
por meio de uma estatística na forma quadrática (de Wald):
{{<math>}}$$ w = (\hat{\boldsymbol{\beta}}^{\scriptscriptstyle{MQ2E}} - \hat{\boldsymbol{\beta}}^{\scriptscriptstyle{MQO}})' \left[ V(\hat{\boldsymbol{\beta}}^{\scriptscriptstyle{MQ2E}}) - V(\hat{\boldsymbol{\beta}}^{\scriptscriptstyle{MQO}}) \right]^{-1} (\hat{\boldsymbol{\beta}}^{\scriptscriptstyle{MQ2E}} - \hat{\boldsymbol{\beta}}^{\scriptscriptstyle{MQO}})\, \sim\, \chi^2_{(J)} $${{</math>}}
em que os graus de liberdade da estatística qui-quadrado é a quantidade de regressores endógenos sendo consideradas no modelo ({{<math>}}$J${{</math>}}).

- Note que a inversa a subtração de matrizes de variâncias-covariâncias de estimadores, {{<math>}}$\left[ V(\hat{\boldsymbol{\beta}}^{\scriptscriptstyle{MQ2E}}) - V(\hat{\boldsymbol{\beta}}^{\scriptscriptstyle{MQO}}) \right]^{-1}${{</math>}}, é instável e, caso dê erro, pode ser necessário fazer a operação via **inversa generalizada** (`MASS::ginv()` no R).


</br>

Aplicando ao exemplo no R:

```{r}
# estimação do modelo MQO
reg.ols = ivreg(lwage ~ educ + exper + expersq, data=mroz)

# estimação do modelo MQ2E
reg.2sls = ivreg(lwage ~ educ + exper + expersq |
                   fatheduc + motheduc + exper + expersq, data=mroz)

contrast = coef(reg.2sls) - coef(reg.ols) # vetor de contrastes
w = (t(contrast) %*% solve( vcov(reg.2sls) - vcov(reg.ols) ) %*% contrast)
w # estatística de Wald
1 - pchisq(abs(w), df=1) # p-valor do teste qui-quadrado
```
- O p-valor é próximo de 10\%, ou seja, a diferença entre os estimadores MQO e MQ2E (vetor de contrastes) é não-significante aos níveis comuns de significância.
- Isto é um indício de que não há endogeneidade, pois o estimador de MQO seria viesado na presença de endogeneidade e, portanto, geraria estimativas distintas do MQ2E/VI.



#### (b) Teste de Hausman por regressão

Como apontado por Hausman (1978, 1983), **é possível obter, por regressão, uma estatística assintoticamente equivalente** à estatística de Wald acima:

- Faz-se a regressão de 1º estágio
  {{<math>}}$$ \boldsymbol{x}^*_{1} = \gamma_0 + \gamma^*_1 \boldsymbol{z}_{1} + \gamma^*_2 \boldsymbol{z}_{2} + ... + \gamma^*_L \boldsymbol{z}_{L} + \gamma_{2} \boldsymbol{x}_{2} + ... + \gamma_K \boldsymbol{x}_{K} + \boldsymbol{u} $${{</math>}}
- Obtém-se os resíduos do primeiro estágio {{<math>}}$\hat{\boldsymbol{u}}${{</math>}}
- Realiza-se o 2º estágio modificado, incluindo os resíduos do primeiro estágio como um regressor:
  {{<math>}}$$ \boldsymbol{y} = \beta_0 + \beta_1 \boldsymbol{x}^*_{1} + \beta_{2} \boldsymbol{x}_{2} + ... + \beta_K \boldsymbol{x}_{K} + \delta \hat{\boldsymbol{u}} + \boldsymbol{\varepsilon} $${{</math>}}
em que {{<math>}}$\boldsymbol{x}^*_1${{</math>}}
- Avalia-se o p-valor do parâmetro dos resíduos do 1º estágio, {{<math>}}$\delta${{</math>}}
  
```{r}
# 1º estágio
reg.1st = lm(educ ~ fatheduc + motheduc + exper + expersq, data=mroz)
uhat = resid(reg.1st)

# 2º estágio modificado (com resíduos do 1º estágio como regressor)
reg.2nd.mod  = lm(lwage ~ educ + exper + expersq + uhat, data=mroz)
summary(reg.2nd.mod)$coef
```

- O p-valor de _uhat_ é próximo ao obtido fazendo o Teste de Hausman de fato, mas não é exatamente igual a ele (aqui é significante a 10\%)
- O p-valor obtido por regressão é o utilizado no output do `summary(ivreg(...))`


</br>


### Testes de Instrumentos Fracos

- No teste de instrumentos fracos, testamos a hipótese nula **conjunta** de que os parâmetros dos instrumentos são iguais a zero, ou seja:
{{<math>}}$$H_0: \quad \ \boldsymbol{\gamma}^* = \boldsymbol{0}\ \iff\ \begin{bmatrix} \gamma^*_1 \\ \gamma^*_2 \\ \vdots \\ \gamma^*_L \end{bmatrix} = \begin{bmatrix} 0 \\ 0 \\ \vdots \\ 0 \end{bmatrix}$${{</math>}}
- Podemos verificar isso por meio dos Testes de Wald ou F.
- Para maior detalhes, ver [Seção de Teste de Hipótese](../sec9).


#### (a) Teste de Wald

{{<math>}}$$ w(\hat{\boldsymbol{\gamma}}) = \left[ \boldsymbol{R}\hat{\boldsymbol{\gamma}} - \boldsymbol{h} \right]' \left[ \boldsymbol{R V_{\hat{\gamma}} R}' \right]^{-1} \left[ \boldsymbol{R}\hat{\boldsymbol{\gamma}} - \boldsymbol{h} \right]\ \sim\ \chi^2_{(G)} $${{</math>}}
em que:
- {{<math>}}$G${{</math>}} o número de restrições lineares
- {{<math>}}$\boldsymbol{\beta}${{</math>}} é um vetor de parâmetros {{<math>}}$(K+1) \times 1${{</math>}}
- {{<math>}}$\boldsymbol{h}${{</math>}} é um vetor de constantes {{<math>}}$G \times 1${{</math>}}
- {{<math>}}$\boldsymbol{R}${{</math>}} é uma matriz {{<math>}}$G \times (K+1)${{</math>}}, contida por diversos vetores-linha {{<math>}}$\boldsymbol{r}'_g${{</math>}} de dimensões {{<math>}}$1 \times (K+1)${{</math>}}, para {{<math>}}$g=1, 2, ..., G${{</math>}}

O teste, neste caso de instrumentos fracos temos {{<math>}}$G=L${{</math>}},
{{<math>}}$$\underset{L \times 1}{\boldsymbol{h}} = \boldsymbol{0} = \begin{bmatrix} 0 \\ 0 \\ \vdots \\ 0 \end{bmatrix}, \qquad \qquad \underset{(1+L+K-J) \times 1}{\boldsymbol{\gamma}} = \begin{bmatrix} \gamma_0 \\ \gamma^*_1 \\ \gamma^*_2 \\ \vdots \\ \gamma^*_L \\ \gamma_{J+1} \\ \vdots \\ \gamma_K \end{bmatrix} $${{</math>}}

{{<math>}}$$ \underset{L \times (1+L+K-J)}{\boldsymbol{R}} = \left[ \begin{matrix} \boldsymbol{r}'_1 \\ \boldsymbol{r}'_2 \\ \vdots \\ \boldsymbol{r}'_L \end{matrix} \right] =  \begin{matrix} 
\begin{matrix} \ \end{matrix}  \\
\left[ \begin{array}{c|cccc|ccc}
\ 0\  & \ 1 & \ 0 & \cdots & \ 0 & \ 0 & \ \cdots & \ 0\  \\
\ 0\  & \ 0 & \ 1 & \cdots & \ 0 & \ 0 & \ \cdots & \ 0\  \\
\ \vdots\ & \ \vdots & \ \vdots & \ddots & \ \vdots & \ \vdots & \ \ddots & \ \vdots\  \\
\ 0\  & \ 0 & \ 0 & \cdots & \ 1 & \ 0 & \ \cdots & \ 0\  \\
\end{array} \right] \\  
\begin{matrix} \color{red}\gamma_0 & \color{red}\gamma^*_1 & \color{red}\gamma^*_2 & \color{red}\cdots & \color{red}\gamma^*_L & \color{red}\gamma_{J+1} & \color{red}\cdots & \color{red}\gamma_{K} \end{matrix}  \end{matrix} $${{</math>}}

- Então, a hipótese nula é
{{<math>}}\begin{align} \text{H}_0:\quad \boldsymbol{R} \hat{\boldsymbol{\gamma}}\ &=\ \boldsymbol{h} \\
\begin{bmatrix} \gamma^*_1 \\ \gamma^*_2 \\ \vdots \\ \gamma^*_L \end{bmatrix} &= \begin{bmatrix} 0 \\ 0 \\ \vdots \\ 0 \end{bmatrix} \ \iff\ \boldsymbol{\gamma}^* = \boldsymbol{0} \end{align}{{</math>}}


</br>

Aplicando ao exemplo no R:

```{r}
# 1o passo: educ em função dos instrumentos
reg.1st = lm(educ ~ fatheduc + motheduc + exper + expersq, data=mroz)
Vghat = vcov(reg.1st)
ghat = as.matrix(coef(reg.1st))

G = 2 # nº de restrições = L instrumentos
R = matrix(c(
  0, 1, 0, 0, 0,
  0, 0, 1, 0, 0
  ), nrow=G, byrow=TRUE)
R

h = matrix(0, nrow=G)
h

aux = R %*% ghat - h # Rg = h
w = t(aux) %*% solve( R %*% Vghat %*% t(R)) %*% aux
w # estatística de Wald
1 - pchisq(abs(w), df=G)
```

P-valor é praticamente igual a zero, então rejeitamos que os instrumentos sejam conjuntamente estatisticamente iguais a zero (fracos).



#### (b) Teste F
- Uma outra forma de avaliar restrições múltiplas é por meio do teste F.
- Nele, estimamos dois modelos:
  - Irrestrito (_ur_): inclui todas os variáveis explicativas de interesse
  - Restrito (_r_): exclui algumas variáveis da estimação
- O teste F compara as somas dos quadrados dos resíduos (SQR) ou os {{<math>}}R$^2${{</math>}} de ambos modelos.
- A ideia é: se as variáveis excluídas forem significantes conjuntamente, então haverá uma diferença de poder explicativo entre os modelos e, logo, as variáveis seriam significantes.

No caso de variáveis instrumentais, vamos estimar o primeiro estágio:
- com todos os instrumentos (irrestrito)
- sem nenhum instrumento (restrito)
e, assim, calcular a estatística F

{{<math>}}$$ F = \frac{\text{SSR}_{r} - \text{SSR}_{ur}}{\text{SSR}_{ur}}.\frac{N-K-1}{G} = \frac{R^2_{ur} - R^2_{r}}{1 - R^2_{ur}}.\frac{N-K-1}{G} $${{</math>}}

- Depois, avalia-se a estatística _F_ a partir de um teste unicaudal à direita em uma distribuição _F_ com {{<math>}}$G${{</math>}} e {{<math>}}$N-K-1${{</math>}} graus de liberdade.


</br>

Aplicando ao exemplo no R:
```{r}
# Pegando valores
N = nrow(mroz) # nº de observações
K = 4 # nº de covariadas
G = 2 # nº de restrições/instrumentos

# Estimando o modelo irrestrito (igual ao de cima)
reg.1st_ur = lm(educ ~ fatheduc + motheduc + exper + expersq, data=mroz)

# Estimando o modelo restrito
reg.1st_r = lm(educ ~ exper + expersq, data=mroz)

# Extraindo os R2 dos resultados das estimações
r2.ur = summary(reg.1st_ur)$r.squared
r2.ur # R2 irrestrito
r2.r = summary(reg.1st_r)$r.squared
r2.r # R2 restrito

# Calculando a estatística F
F = ( r2.ur - r2.r ) / (1 - r2.ur) * (N-K-1) /  G
F

# p-valor do teste F
1 - pf(F, G, N-K-1)
```
Assim como no Teste de Wald, o p-valor do Teste F é praticamente igual a zero, então rejeitamos que os instrumentos sejam conjuntamente estatisticamente iguais a zero (fracos).


</br>

### Testes de Sobreidentificação

- Quando temos mais instrumentos disponíveis do que regressores endógenos {{<math>}}$(L>J)${{</math>}}, é interressante incluir a **maior quantidade de variáveis instrumentais** para tornar o estimador ainda **mais eficiente**.
- No entanto, deve-se tomar cuidado para não incluir instrumentos que não sejam de fato exógenos (independentes do termo de erro), pois pode acarretar na perda da consistência dos estimadores {{<math>}}($\hat{\boldsymbol{\beta}}^{\scriptscriptstyle{MQ2E}}${{</math>}} deixa de tender ao valor verdadeiro).



#### (a) Teste de Hausman

- Aqui, vamos utilizar novamente o **Teste de (Durbin-Wu-)Hausman**, porém comparando dois vetores de estimativas calculadas pelo mesmo método (MQ2E):
  - [Irrestrito - _ur_]: um vetor de estimativas com **todos instrumentos** do regressor endógeno
    - **Mais eficiente na ausência de endogeneidade** ("situação") dos instrumentos extras com o erro
  - [Restrito - _r_]: outro **apenas com {{<math>}}$L=J${{</math>}} "melhores" instrumentos**, ou seja, inclui apenas os instrumentos que (por suposição) são de fato exógenos em relação ao erro.
    - Modelo exatamente identificado
    - Na presença de endogeneidade dos instrumentos extras, é (por suposição) consistente.
- O Teste de Hausman faz um teste **comparativo** da diferença das estimativas MQ2E dos dois modelos (vetor de contrastes). Se as estimativas forem estatisticamente:
  - diferentes, então os instrumentos extras provavelmente são endógenos e suas estimativas inconsistentes, pois um conjunto de instrumentos ótimo deveria melhorar a eficiência do estimador
  - iguais, então os instrumentos extras provavelmente são exógenos e podem ser utilizados.

Formalmente:

- Sob a hipótese nula, ambos modelos restrito (_r_) e irrestrito (_ur_) são consistentes produzem estimadores consistentes de {{<math>}}$\boldsymbol{\beta}${{</math>}}:
{{<math>}}$$ \hat{\boldsymbol{\beta}}^{ur}\ \overset{\scriptscriptstyle{A}}{\sim}\ N\left[\beta,\ \sigma^2(\boldsymbol{X}' \boldsymbol{P_{\scriptscriptstyle{Z}}}^{ur} \boldsymbol{X})^{-1}\right] \quad \text{ e } \quad \hat{\boldsymbol{\beta}}^{r}\ \overset{\scriptscriptstyle{A}}{\sim}\ N\left[\beta,\ \sigma^2(\boldsymbol{X}' \boldsymbol{P_{\scriptscriptstyle{Z}}}^{r} \boldsymbol{X})^{-1} \right] $${{</math>}}
e, portanto, podemos testar
{{<math>}}$$ \hat{\boldsymbol{\beta}}^{ur} - \hat{\boldsymbol{\beta}}^{r}\ \overset{\scriptscriptstyle{A}}{\sim}\ N\left[0,\ V(\hat{\boldsymbol{\beta}}^{ur}) - V(\hat{\boldsymbol{\beta}}^{r}) \right] $${{</math>}}
a partir da estatística teste de Wald:

{{<math>}}$$ w = (\hat{\boldsymbol{\beta}}^{ur} - \hat{\boldsymbol{\beta}}^{r})' \left[ V(\hat{\boldsymbol{\beta}}^{ur}) - V(\hat{\boldsymbol{\beta}}^{r}) \right]^{-1} (\hat{\boldsymbol{\beta}}^{ur} - \hat{\boldsymbol{\beta}}^{r})\, \sim\, \chi^2_{(L-M)} $${{</math>}}

- Note que a inversa a subtração de matrizes de variâncias-covariâncias de estimadores, {{<math>}}$\left[ V(\hat{\boldsymbol{\beta}}^{\scriptscriptstyle{ur}}) - V(\hat{\boldsymbol{\beta}}^{\scriptscriptstyle{r}}) \right]^{-1}${{</math>}}, é instável e, caso dê erro, pode ser necessário fazer a operação via **inversa generalizada** (`MASS::ginv()` no R).


```{r}
# estimação do modelo irrestrito
reg.ur = ivreg(lwage ~ educ + exper + expersq | 
                 fatheduc + motheduc + exper + expersq, data=mroz)

# estimação do modelo restrito
reg.r = ivreg(lwage ~ educ + exper + expersq |
                fatheduc + exper + expersq, data=mroz)

contrast = coef(reg.ur) - coef(reg.r) # vetor de contrastes
w = (t(contrast) %*% solve( vcov(reg.ur) - vcov(reg.r) ) %*% contrast)
w # estatística de Wald
1 - pchisq(abs(w), df=1) # p-valor do teste qui-quadrado
```

- O p-valor do teste indica que que as estimativas de ambos modelos não são estatisticamente diferentes -- não evidenciando, portanto, existência de endogeneidade dos instrumentos.
- No entanto, é preciso ter cuidado, pois ainda é possível que haja algum instrumento endógeno, já que ambos modelos restrito e irrestrito podem assintoticamente viesados de maneira similar (e, portanto, não haveria muita diferença entre eles).



#### (b) Teste de Wald

- Alternativamente, podemos **avaliar diretamente a relação entre o termo de erro e os instrumentos**.
- Para isto precisamos:
  - Estimar por MQ2E o modelo com todos instrumentos disponíveis.
  - Obter resíduos do modelo, {{<math>}}$\hat{\boldsymbol{\varepsilon}}${{</math>}}
  - Regredir os resíduos em função de todos instrumentos e variáveis exógenas
  - Testar se as estimativas dos possíveis instrumentos (candidatos a exógenos) são conjuntamente iguais a zero via Teste de Wald (parecido com o teste de instrumentos fracos).
  


#### (c) Teste de Sargan

- Sargan desenvolveu um teste equivalente ao Wald (acima) utilizando regressão.
- Utiliza os mesmos passos acima, porém, ao invés de calcular a estatística de Wald, após regredir os resíduos em função dos instrumentos e variáveis exógenas, calcula-se a estatística
{{<math>}}$$NR^2\ \overset{A}{\sim}\ \chi^2_{(L-J)}$${{</math>}}

```{r}
# Pegando valores
N = nrow(mroz)
L = 2 # nº instrumentos 
J = 1 # nº regressores endógenos

# Estimações
reg.2sls = ivreg(lwage ~ educ + exper + expersq | 
                 fatheduc + motheduc + exper + expersq, data=mroz) # regressão 2SLS
res.aux = lm(resid(reg.2sls) ~ fatheduc + motheduc + exper + expersq, data=mroz)

# Estatística SARG
r2 = summary(res.aux)$r.squared
sarg = N * r2 # sempre positivo
1 - pchisq(sarg, df=L-J) # p-valor
```

- Note que este teste é em relação a **todos os instrumentos**, já que não faz uma comparação entre modelos distintos com diferentes instrumentos.
- Ao rejeitar este teste, é necessário rever os instrumentos inseridos no modelo:
- Porém, o teste não aponta qual dos instrumentos não são exógenos -- pode ser apenas um, mais que um, ou todos os instrumentos!




<!-- </br> -->



<!-- {{< cta cta_text="👉 Proceed to GMM" cta_link="../sec12" >}} -->
